【裁判字號】    98,台上,6891
【裁判日期】    981119
【裁判案由】    常業重利等罪
【裁判全文】
最高法院刑事判決            九十八年度台上字第六八九一號
上  訴  人  乙○○
選任辯護人  黃國璋律師
上  訴  人  甲○○
            丙○○
                    號1樓
上列上訴人等因常業重利等罪案件，不服台灣高等法院中華民國
九十八年六月十六日第二審判決（九十八年度上訴字第一四０二
號，起訴案號：台灣板橋地方法院檢察署九十六年度偵字第三七
０四、四九一四、五二０五號），提起上訴，本院判決如下：
    主  文
上訴駁回。
    理  由
一、常業重利部分：
按刑事訴訟法第三百七十七條規定，上訴於第三審法院，非以判
決違背法令為理由，不得為之。是提起第三審上訴，應以原判決
違背法令為理由，係屬法定要件。如果上訴理由書狀並未依據卷
內訴訟資料，具體指摘原判決不適用何種法則或如何適用不當，
或所指摘原判決違法情事，顯與法律規定得為第三審上訴理由之
違法情形，不相適合時，均應認其上訴為違背法律上之程式，予
以駁回。本件原判決已敘明依憑原判決附表（下稱附表）貳編號
一至十、十九所示證人即被害人連泳程等人於警詢、檢察官訊問
時之證述，佐以上訴人乙○○、甲○○、丙○○於警詢、檢察官
訊問時及第一審、原審之供述，並有贓物認領保管單、借據、還
款單據、客戶資料等在卷可稽，暨附表伍「涉犯重利罪應沒收之
物」欄所示之物品扣案可資佐證，據以認定乙○○、甲○○、丙
○○分別有原判決事實欄所記載之犯罪事實。因而撤銷第一審關
於乙○○、甲○○、丙○○部分不當之科刑判決，改判就起訴之
犯罪事實，變更檢察官所引應適用之法條，分別論處乙○○、甲
○○、丙○○共同犯常業重利罪之各罪刑，適用中華民國九十六
年罪犯減刑條例之相關規定，均減其宣告刑二分之一，並諭知相
關之從刑；又敘明不能證明乙○○、甲○○、丙○○有被訴之刑
法第三百四十四條之重利、組織犯罪條例第三條第一項後段之參
與犯罪組織之犯行，惟檢察官認為此部分與經論罪科刑部分，有
民國九十五年七月一日修正施行前刑法第五十五條之牽連犯之裁
判上一罪關係，爰不另為無罪之諭知。原判決已敘明所憑之證據
及其認定之理由，所為論斷與卷內證據資料相符，從形式上觀察
，並無何違背法令之情形存在。乙○○、甲○○、丙○○上訴意
旨一致略以：(一)原判決說明重利行為具有反覆、延續性之特徵，
係屬集合犯之包括一罪，不生連續犯、牽連犯或想像競合犯之裁
判上一罪關係。則行為人之重利犯意若未中斷，各重利行為應認
係包括一罪，不可將各重利行為予以割裂論罪。否則，同一具有
集合犯性質之重利行為，不免重複處罰。原判決既認重利行為係
屬集合犯之包括一罪，卻又將乙○○、甲○○、丙○○於刑法修
正前、後之重利行為，予以割裂，分別論處修正前刑法第三百四
十五條之常業重利罪或刑法第三百四十四條之重利罪各罪刑，有
判決適用法則不當之違法；乙○○上訴意旨另略以：修正後刑法
已刪除第三百四十五條之常業重利罪，乙○○之重利行為既係集
合犯，應依刑法第二條第一項之規定，適用最有利於乙○○之刑
法第三百四十四條之重利罪。原判決論處乙○○常業重利罪刑，
於法不合；甲○○上訴意旨另略以：甲○○係遭王志偉利用，領
取薪資，依王志偉之指示行事，並非同夥，亦未取得重利及以之
為常業，與常業重利罪之犯罪構成要件不合。原判決論處甲○○
常業重利罪刑，認事、用法顯有違誤；丙○○上訴意旨略以：(一)
原審就有利或不利於丙○○之證人，均未再傳喚到庭，踐行交互
詰問程序，又未敘明證人之陳述如何可採，即率為不利於丙○○
之認定，有應於審判期日調查之證據而未予調查及採證違背證據
法則之違法。(二)證人即被害人張文新於原審（按應係第一審）為
有利於丙○○之證詞，原判決竟說明證人之陳述不足為有利於丙
○○之認定，有採證不合經驗法則及論理法則之違法各云云。經
查：(一)刑法於九十五年七月一日修正施行，基於連續犯本質上原
為數罪及刑罰公平原則之考量，刪除第五十六條有關「連續犯」
之規定，並配合一併刪除有關「常業犯」之規定。故行為人基於
常業犯意反覆實行之數犯罪行為，如犯罪時間橫跨刑法修正前、
後，其中犯罪行為發生在刑法修正前者，應依刑法第二條第一項
之規定，比較適用最有利於行為人之法律；發生在刑法修正後者
，因法律修正已生阻斷常業犯之法律效果，該部分自不能與刑法
修正前之犯罪行為，合併論以常業犯，而應併合處罰，方符立法
本旨。原判決就乙○○、甲○○、丙○○於九十五年七月一日刑
法修正前、後之（常業）重利行為，予以併合處罰，而有關刑法
修正前之常業重利行為，依刑法第二條第一項之規定，比較新、
舊法結果，爰適用最有利於乙○○、甲○○、丙○○之修正前刑
法第三百四十五條之常業重利罪，分別論處罪刑，已詳為說明所
憑理由（見原判決第一六至二一頁），揆之上述說明，核無判決
適用法則不當之違法。至於原判決說明重利行為係屬集合犯，係
指刑法修正後之重利行為而言（見原判決第一九至二一頁）。原
判決就該部分係論以刑法第三百四十四條之重利罪，核與其就刑
法修正前之重利行為論以常業重利罪無關。而乙○○、甲○○、
丙○○於刑法修正後之重利行為所犯重利罪之上訴，既經本院認
為不合法，均予駁回上訴（詳後述），原判決有關乙○○、甲○
○、丙○○所犯重利罪部分法律之適用，本院無從予以審酌，併
此說明。(二)證據之取捨與證據之證明力如何，均屬事實審法院得
裁量、判斷之職權；苟其此項裁量、判斷，並不悖乎經驗法則或
論理法則，又於判決內論敘其何以作此判斷之心證理由者，即不
得任意指摘其為違法，而據為提起第三審上訴之合法理由。查(1)
原判決已詳為說明其認定甲○○與王志偉、乙○○、丙○○就常
業重利犯行，有犯意聯絡及行為分擔，所憑之證據及其認定之理
由（見原判決第八、一七、一八頁），尚無不合，又與事理無違
，係原審認事、採證職權之適法行使。甲○○上訴意旨，徒憑自
己之說詞，指稱其係單純領取薪資，依王志偉之指示行事，並非
同夥，亦未取得重利及以之為常業，與常業重利罪之犯罪構成要
件不合云云，而未具體指摘原判決之認定如何違法，核非適法之
上訴第三審理由。(2)丙○○上訴意旨所指張文新於第一審所證情
節，核與丙○○之常業重利犯行無涉（見第一審卷五第一九至二
四頁）。原判決就丙○○所犯常業重利罪部分，未採取上述張文
新之證詞，而為有利於丙○○之認定，難謂有丙○○上訴意旨所
指採證不合經驗法則及論理法則之違法。(三)刑事訴訟法所稱依法
應於審判期日調查之證據，係指與待證事實有重要關係，在客觀
上顯有調查可能性及必要性之證據而言，故其範圍並非漫無限制
，必其證據與判斷待證事實之有無，具有關聯性，得據以推翻原
判決所確認之事實，而為不同之認定。若已不能調查，或僅係枝
節性問題，或所證明之事項已臻明確，自屬欠缺調查之可能性及
必要性，原審未依聲請或職權為無益之調查，並無違法之可言。
本件乙○○、甲○○、丙○○於原審審判期日調查證據時，就附
表貳編號一至十、十九所示證人即被害人連泳程等人於警詢、檢
察官訊問時之證述，均未表示不同意見，並就常業重利部分之重
利行為，俱已坦承犯行，復於調查證據完畢，審判長詢以「尚有
證據請求調查？」，乙○○、甲○○、丙○○及其等選任辯護人
一致陳稱「無」，此有審判筆錄之記載可憑（見原審卷第二０六
、二０七頁、第二一一、二一二頁）。原審未依職權傳喚各該證
人即被害人到庭，再為無益之調查，亦未逐一說明各該證人即被
害人之證詞，如何據為認定乙○○、甲○○、丙○○之常業重利
犯罪事實之理由，難謂有丙○○上訴意旨所指應於審判期日調查
之證據而未予調查或採證不合證據法則之違法可言。乙○○、甲
○○、丙○○上訴意旨仍執前詞，再為事實上之爭執，或徒憑己
見，就原審取捨證據及判斷其證明力之適法行使，及判決內已明
白論斷之事項，任意指摘為違法，核均非適法之第三審上訴理由
。應認乙○○、甲○○、丙○○有關常業重利之上訴，均為違背
法律上之程式，予以駁回。
二、重利、恐嚇危害安全部分：
上訴得對於判決之一部為之，未聲明為一部者，視為全部上訴，
刑事訴訟法第三百四十八條第一項定有明文。又刑事訴訟法第三
百七十六條所列各罪之案件，經第二審判決者，不得上訴於第三
審法院，法有明文。本件上訴人甲○○、乙○○、丙○○於上訴
書狀並未聲明僅對原判決關於常業重利部分上訴，應視為對原判
決關於重利、恐嚇危害安全部分，亦提起上訴。查原判決此部分
係分別論處甲○○、乙○○、丙○○刑法第三百四十四條之重利
罪、第三百零五條之恐嚇危害安全罪各罪刑，核均屬刑事訴訟法
第三百七十六條第一款、第六款所定之罪之案件，既經第二審判
決，自不得上訴於第三審法院。甲○○、乙○○、丙○○對上開
部分分別提起上訴，顯為法所不許，均應予駁回。
據上論結，應依刑事訴訟法第三百九十五條前段，判決如主文。
中    華    民    國  九十八  年   十一   月   十九   日
                      最高法院刑事第十二庭
                          審判長法官  黃  一  鑫
                                法官  張  春  福
                                法官  林  勤  純
                                法官  李  錦  樑
                                法官  陳  國  文
      本件正本證明與原本無異
                                      書  記  官
中    華    民    國  九十八  年   十一   月  二十七  日
                                                      V


司法院資訊處製作；財團法人民間司法改革基金會備份。
